臺灣高等法院民事判決
111年度消上更一字第1號
上  訴  人  
即被上訴人    高明舜  
兼訴訟代理人  李博文    住○○市○○區○○路0段00巷00號                            0樓
被上訴人即  
上  訴  人    摩利數位行銷股份有限公司

法定代理人    柯傑元  
訴訟代理人    曾學立律師
              邱敏維律師

上列當事人間請求損害賠償事件，兩造對於中華民國108年5月24
日臺灣臺北地方法院107年度消字第47號第一審判決，各自提起
上訴，經最高法院發回更審，上訴人李博文、高明舜並為訴之追
加，本院於111年8月3日言詞辯論終結，判決如下：
    主      文
原判決關於命上訴人摩利數位行銷股份有限公司分別給付上訴人
李博文、高明舜逾新臺幣壹萬貳仟貳佰陸拾壹元本息、伍萬貳仟
柒佰肆拾捌元本息部分，及該部分假執行之宣告，暨訴訟費用（
除確定部分外）之裁判均廢棄。
上開廢棄部分，上訴人李博文、高明舜在第一審之訴及假執行之
聲請均駁回。
上訴人摩利數位行銷股份有限公司之其餘上訴駁回。
上訴人李博文、高明舜之上訴駁回。
第一、二審（除確定部分外）及發回前第三審訴訟費用，由上訴
人李博文、高明舜各負擔百分之四十、百分之五十七，餘由上訴
人摩利數位行銷股份有限公司負擔。
    事實及理由
壹、程序方面：
　　按第二審訴之變更或追加，非經他造同意不得為之，但請求
    之基礎事實同一者，不在此限，民事訴訟法第446條第1項、
    第255條第1項第2款定有明文。上訴人李博文、高明舜（下
    分稱姓名，合稱上訴人）原依上訴人摩利數位行銷股份有限
    公司（下稱摩利公司）制訂之遊戲服務條款（下稱系爭服務
    條款）第24條第2項、經濟部公告之「線上遊戲定型化契約
    應記載及不得記載事項」（已於民國108年1月8日更名為「
    網路連線遊戲服務定型化契約應記載及不得記載事項」，下
    稱「線上遊戲契約應記載事項」）第19條第2項及債權讓與
    之法律關係，請求摩利公司分別給付李博文、高明舜新臺幣
    （下同）841,796元、1,307,216元本息。其等復於本院追加
    民法第179條為備位之訴請求權基礎（見本院卷第159-160頁
    ）。經核其等追加之訴，與舊訴係基於同一基礎事實，合於
    前開規定，應予准許。
貳、實體方面：
一、上訴人主張：摩利公司分別與附表一、二Ａ欄所示之人（下
    稱系爭玩家）簽訂系爭服務條款，約定由摩利公司提供「千
    軍破」線上遊戲服務（下稱系爭服務），摩利公司嗣於104
    年12月22日終止系爭服務。因系爭服務條款第24條第2項關
    於契約終止時退款之約定，違反「線上遊戲契約應記載事項
    」第19條第2項規定，應屬無效，摩利公司即應全額退費予
    系爭玩家。伊等已受讓系爭玩家對摩利公司之退款債權（明
    細詳如附表一、二Ｃ欄所示，其中附表一編號⒌、⒍部分，為
    李博文己身之債權，非受讓之債權），即得先位依前開規定
    及債權讓與之法律關係，請求摩利公司分別給付李博文、高
    明舜841,796元、1,307,216元，及各自108年2月13日、107
    年9月14日起，均至清償日止之法定遲延利息（未繫屬本院
    者，不予贅述）。縱認系爭服務條款第24條第2項約定於本
    件並無適用，伊等亦得備位依民法第179條規定為如上請求
    等語。
二、摩利公司抗辯：系爭玩家在遊戲中消耗之金額多於儲值金額
    ，其等剩餘之遊戲幣係受贈取得，伊並未因終止而受有利益
    ，玩家無從就受贈之遊戲幣請求退還金錢；且上訴人未提出
    讓與人之債權證明文件，其主張之金額不實。倘認伊應退還
    費用，依系爭服務條款第24條第2項約定，應扣除必要成本4
    0%；系爭服務終止後之退款，應適用系爭服務條款第24條第
    2項約定，故上訴人備位之請求亦無理由等語。 
三、原審判命摩利公司分別給付李博文、高明舜275,132元、698
    ,000元，及各自108年2月13日、107年9月14日起，均至清償
    日止，按年息5%計算之利息；另駁回上訴人其餘請求。兩造
    就其敗訴部分各自提起上訴。本院前審判決命摩利公司再給
    付李博文、高明舜各566,664元本息、609,216元本息，並駁
    回上訴人其餘上訴及摩利公司之上訴。摩利公司提起第三審
    上訴（上訴人未就敗訴部分聲明不服，已告確定），最高法
    院將本院前審判決命摩利公司再給付及駁回其上訴部分廢棄
    ，發回本院。上訴人於本院上訴及追加之訴聲明：㈠原判決
    關於駁回上訴人後開第二、三項之訴部分廢棄；㈡摩利公司
    應再給付李博文566,664元，及自108年2月13日起至清償日
    止，按年息5%計算之利息；㈢摩利公司應再給付高明舜609,2
    16元，及自107年9月14日起至清償日止，按年息5%計算之利
    息；㈣願供擔保請准宣告假執行。摩利公司上訴聲明：㈠原判
    決關於命摩利公司給付部分廢棄；㈡上開廢棄部分，上訴人
    在第一審之訴及假執行之聲請均駁回。兩造均就對造之上訴
    答辯聲明：上訴駁回。摩利公司另聲明：㈠上訴人追加之訴
    及假執行之聲請均駁回；㈡如受不利判決，願供擔保請准宣
    告免為假執行。　　
四、摩利公司陳稱其以代理經營網路遊戲服務為業，代理營運數
    款網路遊戲，遊戲玩家可以於網路平台儲值遊戲點數（即遊
    戲幣，1元可兌換1遊戲幣）乙節（見原審卷第173頁），為
    上訴人所是認。上訴人主張系爭玩家均與摩利公司簽訂系爭
    服務條款，並使用摩利公司網路平台所提供之系爭服務；該
    服務於104年12月22日終止等情，為摩利公司所不爭執，並
    有其終止系爭服務之公告可參（見原審卷第121頁），堪信
    為真。
五、上訴人主張系爭玩家於系爭服務終止後，尚有如附表一、二
    Ｃ欄所示之未使用完畢儲值費用，得請求摩利公司全額退費
    ，其等已受讓系爭玩家之退款債權（其中附表一編號⒌、⒍部
    分，為李博文己身之債權，非受讓之債權），即得先位依系
    爭服務條款第24條第2項、「線上遊戲契約應記載事項」第1
    9條第2項及債權讓與之法律關係，請求摩利公司給付附表一
    、二Ｄ欄所示款項等語，為摩利公司所否認，並以前開情詞
    置辯。經查：
　㈠關於系爭服務終止時，遊戲玩家未使用完畢之遊戲點數或儲
    值費用退費事宜，兩造均稱應適用系爭服務條款第24條第2
    項「契約終止時，乙方（即摩利公司）於扣除必要成本40%
    後，應於30日內將甲方（即遊戲玩家）未使用之遊戲點數以
    現金、信用卡、匯票或掛號寄發支票方式退還甲方未使用之
    儲值或遊戲費用」之約定（見原審卷第197頁、本院卷第67
    、159頁）。故系爭玩家是否有權請求摩利公司退費，首應
    審究其等於系爭服務終止時，是否有尚未使用之儲值或遊戲
    費用。
　㈡上訴人雖稱摩利公司有義務處理退費事宜，且所有儲值紀錄
    均在摩利公司之電腦系統內，故系爭玩家是否有尚未使用之
    儲值或遊戲費用，應由摩利公司負舉證責任云云（見本院消
    上易字卷第358頁）。本院認上訴人此項主張並非可採，茲
    說明如下：
　⒈按當事人主張有利於己之事實者，就其事實有舉證之責任。
    但法律別有規定，或依其情形顯失公平者，不在此限，為民
    事訴訟法第277條所明定。是上訴人就其所主張退款債權發
    生原因之事實（即系爭玩家於系爭服務終止時，有尚未使用
    之儲值或遊戲費用），負有舉證之責甚明，僅於具有前開法
    條但書所定情形時，始得減輕或轉換其舉證責任。
　⒉上訴人自認在摩利公司之網路平台玩遊戲，係先儲值買奇米
    幣，再用奇米幣去購買遊戲幣（比例為1：10，見原審卷第3
    78、382頁）。只要登入系爭服務時，就可以看到自己之遊
    戲幣，用註冊帳號登入會員專區就可以查詢奇米幣，瞭解自
    己之儲值狀況，104年底系爭服務終止時，玩家知悉自己剩
    餘之遊戲幣和奇米幣數額等事實（見本院卷第157頁），足
    證系爭玩家於系爭服務終止時，確可取得並保存剩餘遊戲幣
    與奇米幣數額之完整資訊，要無證據偏在摩利公司一方之情
    ，故責由上訴人就前開事實負舉證責任，並無顯失公平情事
    ，自未能因摩利公司曾建置記錄系爭玩家剩餘遊戲幣、奇米
    幣數額之電腦系統，遽謂應由摩利公司就此盡舉證之責。
　⒊況線上遊戲之中央主管機關（即經濟部工業局）依消費者保
    護法第17條第1項規定所公告之「線上遊戲契約應記載事項
    」第11條第1項明定：「乙方（即企業經營者）應保存甲方
    （即消費者）之個人遊戲歷程紀錄，且保存期間為＿日（不
    得低於30日），以供甲方查詢」（見原審卷第321頁），課
    以線上遊戲業者不低於30日之玩家遊戲歷程電磁紀錄保存義
    務。系爭服務條款乃參照前開規定內容，於第14條約定「乙
    方（即摩利公司）應保存甲方（即遊戲玩家）之個人遊戲歷
    程紀錄，且保存期間為30天，以供甲方查詢」（見原審卷第
    195頁），堪認摩利公司於系爭服務終止後，並無永久保存
    系爭玩家遊戲歷程電磁紀錄之義務。上訴人係於系爭服務終
    止逾2年後之107年9月4日提起本件訴訟（見原審卷第7頁起
    訴狀上收狀戳），已逾摩利公司保存系爭玩家遊戲歷程電磁
    紀錄之保存期限，上訴人猶空言主張應由摩利公司就系爭服
    務終止時，系爭玩家剩餘之儲值或遊戲費用盡舉證之責，至
    為無稽。
　㈢本件應由上訴人就系爭玩家在系爭服務終止時，是否有尚未
    使用之儲值或遊戲費用乙節負舉證責任，前已詳論。上訴人
    主張系爭玩家尚有如附表一、二Ｃ欄所示儲值或遊戲費用未
    使用完畢，固提出系爭玩家出具之債權轉讓同意書、奇米幣
    查詢資料等件為證（見原審卷第17、27、33、43、49、51、
    59、65、67、73、75、85、87、93、95、105頁），然李博
    文自承債權轉讓同意書上所載數額，為讓與人自行填寫，其
    是依讓與人一起玩遊戲之經驗，來確認讓與人填寫之金額是
    否正確，讓與人並沒有提供債權金額之證明文件予其等語（
    見本院卷第158頁），顯見債權轉讓同意書上記載之債權金
    額（即剩餘遊戲幣數額），實乏客觀事證可佐，已難遽採。
    再查：
　⒈摩利公司陳稱遊戲歷程中其會贈送玩家免費遊戲幣，為上訴
    人所不爭執（見原審卷第435頁）。復參酌李博文陳稱：玩
    家在摩利公司網路平台各遊戲所使用之遊戲幣、儲值金，不
    能在其他遊戲使用，因為每個遊戲規則不同等語（見本院卷
    第156頁），可知摩利公司在系爭服務贈送免費遊戲幣，目
    的係為提升玩家使用系爭服務之誘因，而非增加玩家在實體
    世界之財產利益。從而，系爭服務條款第24條第2項明揭契
    約終止時，玩家得請求退還「未使用之儲值或遊戲費用」，
    以本件而論，應係指尚未使用之奇米幣及以奇米幣購買之遊
    戲幣，而不包括摩利公司贈送之免費遊戲幣，始屬公允，並
    符兩造締約真意。是摩利公司抗辯附表一編號⒈、⒊至⒍及附
    表二編號⒈、⒊至⒎等遊戲玩家，歷來消耗之遊戲幣，高於儲
    值金額換取之遊戲幣，表示其等於系爭服務終止時，已無權
    就剩餘之遊戲幣請求退費等語（見原審卷第445-449頁），
    堪可採取。
　⒉而摩利公司在原審查詢系爭玩家之帳號使用狀況，認附表一
    編號⒉、附表二編號⒉之玩家帳戶，分別有遊戲幣殘值19,854
    元、86,784元，並稱就該等殘值同意扣除必要成本後返還（
    見原審卷第445-447、405、453頁）；且附表一、二Ｃ欄中以
    奇米幣數額換算之金額，亦為摩利公司所不爭執，且稱奇米
    幣部分可以扣除必要成本後退費（見原審卷第382頁），堪
    認前開金額確為系爭玩家在系爭遊戲服務終止時，剩餘未使
    用之儲值或遊戲費用。
　⒊綜上，足認附表一編號⒈、⒋至⒍及附表二編號⒎之玩家，在系
    爭服務終止時並無剩餘之儲值或遊戲費用；其餘玩家剩餘之
    儲值或遊戲費用，則如附表一、二Ｅ欄所示（計算式：以奇
    米幣換算之金額加計帳戶遊戲幣殘值）。
　㈣上訴人陳稱其等業已受讓系爭玩家請求摩利公司退款之債權
    ，業據提出債權轉讓同意書為證，堪信屬實。則李博文、高
    明舜分別受讓之剩餘儲值或遊戲費用，各為20,435元、87,9
    13元。兩造均稱系爭服務條款第24條第2項約定「契約終止
    時，乙方（即摩利公司）於扣除必要成本40%後，應於30日
    內……退還甲方（即遊戲玩家）未使用之儲值或遊戲費用」等
    文字，係指玩家未使用之儲值或遊戲費用中，四成為必要費
    用（見本院卷第67-68頁），則依此約定，摩利公司僅須退
    還六成之剩餘儲值或遊戲費用。據此計算，李博文、高明舜
    得請求摩利公司退還之費用，依序為12,261元（20,435×0.6
    ＝12,261）、52,748元（87,913×0.6＝52,747.8，小數點以下
    四捨五入）。其等另請求摩利公司依序加給自民事準備書三
    狀、起訴狀繕本送達翌日（即108年2月13日、107年9月14日
    ，見原審卷第430、155頁）起算之法定遲延利息，亦無不合
    （參見民法第229條第1項、第233條第1項、第203條）；至
    其等逾此範圍所為之請求，則非有理。
　㈤上訴人雖稱系爭服務條款第24條第2項之約定，違反「線上遊
    戲契約應記載事項」第19條第2項規定，應屬無效，摩利公
    司未能舉證證明必要成本之具體數額，即應全額退費云云。
    本院基於下列事證，認上訴人前開主張無據：
　⒈系爭服務終止時之「線上遊戲契約應記載事項」第19條第2項
    規定為：「契約終止時，乙方（即企業經營者）於扣除必要
    成本後，應於30日內以現金、信用卡、匯票或掛號寄發支票
    方式退還甲方（即消費者）未使用之儲值或遊戲費用」（見
    原審卷第325頁），與系爭服務條款第24條第2項之規定相較
    ，二者僅有是否明定扣款數額之差異。前者並未特定企業經
    營者得扣款之數額，僅規定得扣除必要成本；後者則明定以
    剩餘儲值或遊戲費用之四成為必要成本，得由摩利公司扣除
    後再退還餘款。
　⒉經濟部工業局111年6月10日工電字第11100540011號函明載：
    「關於『網路連線遊戲服務定型化契約應記載及不得記載事
    項』規定，退費應扣除『必要成本』，『必要成本』之具體項目
    及合理比例，此部分曾於行政院消費者保護委員會98年6月1
    1日召開之研商『線上遊戲退費及廣播系統等衍生各項問題爭
    議案』第二次會議結論，為使消費者充分知悉，遊戲業者應
    將必要成本費用比例明訂於契約中。考量各公司特性與營運
    狀況不一，難以訂定必要成本項目及比例，故由業者考量自
    身營運狀況後，於定型化契約訂定退費應扣除之必要成本。
    本局亦於每年抽查業者定型化契約時，要求業者需於定型化
    契約明定退費應扣除之必要成本」（見本院卷第120頁），
    可知摩利公司係為符合中央主管機關之要求，方於系爭服務
    條款第24條第2項明揭剩餘儲值或遊戲費用中必要成本之比
    例，目的係為使消費者於締約時，充分知悉契約終止時之退
    費扣款比例，足徵系爭服務條款第24條第2項內容，並未與
    「線上遊戲契約應記載事項」第19條第2項之規定相悖，自
    屬有效。
　⒊再者，摩利公司主張其為遊戲平台，須支付遊戲開發商授權
    金，亦須支付出售遊戲點數之經銷商手續費等費用，故授權
    金、通路手續費等費用，均屬其營運之必要成本等語（見本
    院消上易字卷第339頁），合於線上遊戲業者之商業經營模
    式，應可信實。而經摩利公司委請會計師核算其必要成本占
    銷貨收入淨額之比例約為39.64%，有偉群聯合會計師事務所
    製作之協議程序執行報告節本可參（見本院消上易字卷第29
    3-297頁）；再觀諸摩利公司提出之同業服務約款（見原審
    卷第459-469頁、本院卷第83-116頁），其內約定之必要成
    本比例介於30%至45%之間，台北市電腦商業同業公會109年2
    月11日函亦記載：「參照實務現況，目前多數業者之必要成
    本費用約為30%至40%」等語（見本院消上易字卷第291頁）
    ，堪認摩利公司於系爭服務約款第24條第2項明定契約終止
    時，其得扣款之必要成本為剩餘儲值或遊戲費用40%，尚屬
    合理。上訴人空言主張摩利公司應全額退費，誠無足取。
六、又上訴人先位係以系爭服務條款第24條第2項及債權讓與之
    法律關係，請求摩利公司退費。其等於本院另主張：倘認系
    爭服務條款第24條第2項於本件（即摩利公司終止契約時）
    並無適用，其等亦得備位依民法第179條、債權讓與之法律
    關係，請求摩利公司返還如附表一、二Ｄ欄所示款項等語（
    見本院卷第220頁）。可知上訴人係以其等先位主張之訴訟
    標的無理由為停止條件，請求本院就其等追加之備位訴訟標
    的為裁判。因本院認上訴人先位之訴為一部有理由、一部無
    理由，尚無庸就其等所追加備位之訴為裁判，併予指明。  
七、綜上所述，上訴人依系爭服務條款第24條第2項及債權讓與
    之法律關係，請求摩利公司分別給付李博文、高明舜12,261
    元、52,748元，及各自108年2月13日、107年9月14日起，均
    至清償日止，按年息5%計算之利息部分，洵屬有據，應予准
    許；逾此部分之請求，為無理由，應予駁回。原審就上開應
    准許部分，判命摩利公司如數給付，並分別諭知兩造供擔保
    後，得、免假執行，核無不合，摩利公司上訴意旨指摘原判
    決此部分不當，求予廢棄改判，為無理由，應駁回此部分之
    上訴。至於上開不應准許部分，其中原判決命摩利公司應分
    別給付李博文、高明舜262,871元本息（275,132－12,261＝26
    2,871）、645,252元本息（698,000－52,748＝645,252）部分
    ，尚有未合，摩利公司指摘原判決此部分不當，求為廢棄，
    為有理由，爰由本院改判如主文第二項所示。另其他不應准
    許部分（即李博文、高明舜請求摩利公司再分別給付566,66
    4元本息、609,216元本息），原判決為上訴人敗訴之諭知，
    並駁回其此部分假執行之聲請，核無不合，上訴人上訴意旨
    指摘原判決此部分不當，求予廢棄改判，並無理由，應駁回
    其上訴。
八、本件事證已臻明確，兩造其餘之攻擊或防禦方法及所用之證
    據，經本院斟酌後，認為均不足以影響本判決之結果，爰不
    逐一論列，併此敘明。
九、據上論結，摩利公司之上訴為一部有理由、一部無理由，上
    訴人之上訴為無理由，爰判決如主文。
中　　華　　民　　國　　111 　年　　8 　　月　　17　　日
                  民事第十二庭  
                      審判長法  官  陳秀貞
                            法  官  毛彥程
                            法  官  陳婷玉
　　　　　　　　　　　　　　
附表一（李博文請求明細）：
 Ａ Ｂ Ｃ Ｄ Ｅ 編號 玩家姓名 使用名稱 原審請求金額 債權讓與金額 剩餘儲值或遊戲費用 ⒈ 蔡志鑫 金門王 60,077元 59,964元 0元 ⒉ 林當輝 小风 86,044元 86,044元 20,424元    *570元   ⒊ 林當輝 美味胡蘿蔔 28,800元 28,800元 11元     *11元    ⒋ 劉冠廷 小阿飛 188,541元 188,541元 0元 ⒌ 李博文 Dandan 260,801元 260,801元 0元 ⒍ 李博文 別睡了 217,646元 217,646元 0元    842,490元 841,796元 20,435元 
說明：
⒈標示「*」之金額係以奇米幣換算。
⒉李博文於原審請求之總金額為846,489元，其中3,999元為受讓
  自蔡志鑫其他遊戲剩餘之儲值金額，故未納入。且本院前審判
  決認李博文並未受讓該筆3,999元債權而駁回李博文之請求，
  未據李博文聲明不服，非本院審理範圍。

附表二（高明舜請求明細）：
 Ａ Ｂ Ｃ Ｄ Ｅ 編號 玩家姓名 使用名稱 原審請求金額 債權讓與金額 剩餘儲值或遊戲費用 ⒈ 黃建偉 偉少 361,050元 361,050元 859元    *859元   ⒉ 林宸禾 諸神＿雷霆 86,784元 86,784元 86,784元 ⒊ 張定濤 海諾 224,242元 224,242元 60元    *60元   ⒋ 黃俊融 莫強求 127,832元 127,832元 30元    *30元   ⒌ 吳啟全 史萊姆Slime 314,855元 314,855元 80元    *80元   ⒍ 吳啟全 Ace小姆 91,777元 91,777元 100元    *100元   ⒎ wahyu gunawan 電腦大爆炸 100,676元 100,676元 0元    1,308,345元 1,307,216元 87,913元 
說明：標示「*」之金額係以奇米幣換算。

正本係照原本作成。
摩利數位行銷股份有限公司不得上訴。
高明舜、李博文如不服本判決，於合併上訴利益額逾新臺幣150
萬元始可上訴，並應於收受送達後20日內向本院提出上訴書狀，
其未表明上訴理由者，應於提出上訴後20日內向本院補提理由書
狀（均須按他造當事人之人數附繕本）上訴時應提出委任律師或
具有律師資格之人之委任狀；委任有律師資格者，另應附具律師
資格證書及釋明委任人與受任人有民事訴訟法第466條之1第1項
但書或第2項所定關係之釋明文書影本。如委任律師提起上訴者
，應一併繳納上訴審裁判費。
中　　華　　民　　國　　111 　年　　8 　　月　　17　　日
　　　　　　
  　　　　　　　　　　　　　書記官  陳盈璇